【裁判字號】    97,台上,5631
【裁判日期】    971106
【裁判案由】    偽造有價證券
【裁判全文】
最高法院刑事判決            九十七年度台上字第五六三一號
上  訴  人  甲○○
選任辯護人  何永福律師
上  訴  人  乙○○
                    15號
            丙○○
            丁○○
上 列一 人
選任辯護人  張雯峰律師
            林德昇律師
            謝耿銘律師
上列上訴人等因偽造有價證券案件，不服台灣高等法院台南分院
中華民國九十七年七月十日第二審更審判決（九十七年度重上更
(四)字第一六七號，起訴案號：台灣嘉義地方法院檢察署八十七年
度偵字第四四四九號），提起上訴，本院判決如下：
    主  文
上訴駁回。
    理  由
一行使偽造私文書、行使偽造公文書及偽造有價證券部分：
按刑事訴訟法第三百七十七條規定，上訴於第三審法院，非以判
決違背法令為理由，不得為之。是提起第三審上訴，應以原判決
違背法令為理由，係屬法定要件。如果上訴理由書狀並未依據卷
內訴訟資料，具體指摘原判決不適用何種法則或如何適用不當，
或所指摘原判決違法情事，顯與法律規定得為第三審上訴理由之
違法情形，不相適合時，均應認其上訴為違背法律上之程式，予
以駁回。本件上訴人甲○○上訴意旨略稱：(一)、甲○○於原審聲
請傳訊證人陳國忠，原審未予傳訊，又未說明不予傳訊之理由，
有調查未盡之違法。(二)、原判決事實欄二之犯罪事實，原判決認
甲○○、乙○○及丙○○未參與，惟未於判決理由欄乙、五、不
另為無罪諭知部分，說明論斷之理由，又未為不另為無罪之諭知
，有判決理由不備之違法。(三)、原判決依警員賴新義之供述，認
警方先查獲共犯楊薇潔後，循線查獲丙○○，依丙○○之供詞又
查出甲○○、乙○○、丁○○涉案等情。然依丙○○之警詢筆錄
，並非丙○○先供出線索而破獲甲○○、乙○○等人，足證原判
決之認定與丙○○所述不符，有證據上理由矛盾之違法。(四)、第
一審認定甲○○參與本件事實欄一至四所載犯行，判處有期徒刑
七年，原審法院上訴審更(一)審，更(二)審亦認甲○○有參與上述四
項犯罪，然僅判處有期徒刑五年六月，而原審僅認甲○○參與原
判決事實欄一四之二項犯罪，卻判處有期徒刑六年，顯未依刑法
第五十七條作妥適量刑。(五)、原判決依陳國忠之證詞為認定甲○
○犯罪證據之一，然依其證言，甲○○究竟參與何犯行，事實欄
一並未記載，且事實欄一僅記載甲○○承租大樓共同偽造身分證
等文件，至於丙○○等人持偽造之證件向豐田汽車南都分公司民
雄營業處購車，及偽造本票交予嚴求正等事實，甲○○如何與丙
○○、乙○○等人有犯意聯絡及行為分擔，原判決未予說明，有
理由不備之違法。(六)、原判決未依本院九十六年度台上字第二五
九一號判決之發回意旨，詳述甲○○、乙○○、丁○○有參與原
判決事實欄一所載犯行所憑之證據與理由，亦有未當。(七)、乙○
○、丙○○於原審審理時，均以證人身分作證，證稱甲○○並未
參與本件犯罪，原判決未予採信，又未說明不予採信之理由，有
判決理由不備之違法。(八)、原判決採信共同被告陳國忠之供述，
資為甲○○有罪之證據，惟陳國忠之證言前後矛盾，語多瑕疵，
其故意將主謀推給甲○○，係欲證明其被人利用，為幫助犯，以
減輕刑責，原判決未查及此，其採證自屬違法等語。上訴人乙○
○、丙○○上訴意旨則與上述甲○○上訴意旨之(二)、(三)、(六)相同
，乙○○另有與甲○○上述(五)相同之上訴意旨（至於二人上訴意
旨有誤引用僅與甲○○個人有關之上述(四)、(七)、(八)之理由，丙○
○另誤引用上述(五)之理由，附此明）。上訴人丁○○上訴意旨
則略稱：(一)、丁○○於對保時，並無授權銀行填載原判決附表二
編號一所示本票之金額，而丁○○所製作交付之本票並未完成法
定本票應記載之事項，即非屬有價證券。原審未予查明丁○○是
否有此授權，即逕認定丁○○有此授權，自有調查未盡之違法。
(二)、證人陳世文於原審審判期日無法指認丁○○即為向其詐租機
車之人，而陳世文之警詢中陳述，為被告以外之人於審判外之陳
述，無證據能力，原判決以該警詢筆錄認定丁○○涉案，採證有
違證據法則。(三)、原審未囑託其他機關鑑定以「莊宗龍」名義向
陳世文詐租機車之租賃契約書與撥款請求書、授權書上「莊宗龍
」之簽名是否係同一人所為，有調查未盡之違法。(四)、第一審提
示卷內丁○○之舊照片予被害人黃施寶足、曾月霞等人指認，而
未命指認丁○○本人，即逕行判決，亦有調查未盡之違法。(五)、
原判決認行為人未經授權，先偽簽他人署押或蓋章於空白本票上
（未完成一定金額及發票日之填載）而交付他人，並授權他人事
後填載金額、日期等本票應記載之事項，亦足成立偽造有價證券
罪，其法律見解不當，有適用法則不當之違法。且美商花旗銀行
製作之授權書，亦僅授權記載到期日及利率，未及於金額及發票
日之授權，足見丁○○無此授權，原審就此未予查明，亦有未合
等語。
惟查證據之取捨、證據證明力之判斷，以及事實有無之認定，屬
事實審法院之職權，苟其取捨、判斷與認定，並不違背論理法則
及經驗法則，即不容任意指為違法，而執為適法之第三審上訴理
由。本件原審認定上訴人甲○○、乙○○、丙○○、丁○○有原
判決所載意圖供行使之用而偽造有價證券、行使偽造公文書及行
使偽造私文書之犯行，係以：(一)、原判決事實欄一部分：此部分
犯罪事實，業據丙○○坦承不諱，並經被害人呂文進、張旭志、
戊○○、被害之豐田汽車南都分公司業務代表嚴求正及證人即台
灣銀行行員張宏仁、陳國忠等人供述在卷，且有扣案如原判決附
表一所示偽造之本票、支票、印章、印文、署押、汽車買賣契約
書、動產擔保交易附條件買賣設定登記申請書、授權同意書、支
票帳戶申請書、支票存款往來約定書、土地所有權狀、建物所有
權狀等可資佐證等證據資料，予以綜合判斷，認乙○○、甲○○
、丙○○此部分犯行堪以認定。(二)、原判決事實欄二部分：除是
否成立偽造有價證券部分外，其他部分已據上訴人丁○○供承在
卷，核與共犯楊玲枝、被害人莊宗龍、邱垂芳、莊黃淑美及證人
李清源所述情節相符，並有查扣如原判決附表二所示之偽造本票
、印章、印文、土地所有權狀、建築改良物所有權狀、邱垂芳名
義之第一銀行存摺等物及授權書、撥款請求書、動產擔保交易抵
押設定登記書、貸款暨車輛抵押契約書等可稽，事證明確。至於
丁○○雖辯稱：伊在銀行職員提供空白支票上，簽署莊宗龍姓名
時，未記載金額、日期，即交給行員，不成立偽造有價證券云云
。然於空白本票上簽名或蓋章後，授權他人填載金額、日期等法
定發票要件，以供使用，自屬合法代理之有效行為；如無製作權
而擅以他人名義在本票或支票上偽造簽名或印文後，授權他人填
載金額、發票日等，以供使用，則為偽造有價證券犯行。本件丁
○○在系爭本票上偽造莊宗龍、莊黃淑美、邱垂芳之印文為發票
人後，交付美商花旗銀行行員李清源時，雙方約定，授權銀行填
載金額及發票日，金額以銀行核准貸款金額為準，並以銀行核准
貸款日為發票日等情，已據李清源於原審法院上訴審及更二審審
理時結證屬實，則丁○○依法應負授權人責任，其所為係偽造有
價證券行為，所辯為不足取。(三)、原判決事實欄三部分：係依憑
被害人陳世文、莊宗龍之指述、機車租賃契約書、撥款請求書及
授權書、偽造之莊宗龍駕駛執照、賴建丞之行車執照等證據資料
，佐以上訴人自承親自在事實欄二之撥款請求書及授權書上偽簽
之「莊宗龍」署押與系爭機車租賃契約上「莊宗龍」之署押（原
判決誤載為「莊飛龍」）特徵相同，身分證字號亦相同等事證，
足堪認定上訴人確有此部分行使偽造私文書之犯行。(四)、原判決
事實欄四部分：乙○○、丙○○於警詢時已坦承此部分犯行，檢
察官初次偵、訊時，乙○○、丙○○、甲○○三人亦供承有共同
偽造身分證及行車執照用以典當贓車之犯行，被害人即當舖負責
人黃施寶足等人亦供證確有典當贓車之事，此外，並有查扣偽造
之身分證、當票、行車執照等可資佐證，且偽造之陳偉昌身分證
之照片為甲○○之照片，為甲○○供承之事實，此部分行使偽造
私文書犯行，亦堪認定。至於當舖負責人於法院審理作證時，距
典當之時已近二年，因記憶模糊，無從指認何人典當，尚難執此
為有利上訴人之認定。又以核上訴人等上開所為，係犯刑法第二
百零一條第一項之偽造有價證券罪、第二百十六條、第二百十一
條之行使偽造公文書罪、第二百十六條、第二百十條之行使偽造
私文書罪，依刑法修正前牽連犯規定，從一重之偽造有價證券罪
處斷，於法定刑內量處其刑。復指駁、說明上訴人等於原審審理
中否認犯罪，所辯何以為不可採信之理由。已詳其所憑證據及
認定之理由，所為論斷均有卷存證據資料可資覆按。上訴意旨雖
指摘原判決違法，然查甲○○在原審並未聲請傳訊陳國忠，甲○
○上訴意旨謂原審未依其聲請傳訊陳國忠為違法，自非依據卷內
資料執為指摘之合法上訴理由。原判決理由欄乙、八、已說明台
灣嘉義地方法院檢察署函請併辦之乙○○、甲○○、丙○○等三
人，涉嫌共犯原判決事實欄二之犯罪部分，因查無證據足資證明
三人犯罪，與起訴部分並無裁判上一罪關係，非起訴效力所及，
無從併予審判，應由檢察官另行偵辦之理由，甲○○、乙○○、
丙○○上訴意旨謂原判決就此應說明不另無罪諭知云云，尚有誤
會，亦非合法之上訴理由。究竟是否係丙○○供出甲○○、乙○
○，才查獲甲○○等人，於判決本旨不生影響，原判決此部分之
說明縱與丙○○所述不符，亦不得據為適法之上訴理由。原判決
判處甲○○有期徒刑六年，已較第一審量處之有期徒刑七年為輕
，原審量刑時並不受原審法院上訴審、更(一)審及更(二)審所處徒刑
之拘束，甲○○上訴意旨以原審量處之刑較上訴審至更(二)審量處
之有期徒刑五年六月為重，即認有違刑法第五十七條之規定，就
原審量刑職權之合法行使，任意指摘為違法，難認係合法之上訴
理由。原判決係認定甲○○與乙○○、丙○○、綽號阿龍者基於
犯意聯絡，共同出資購買電腦、列印設備後，推由甲○○、乙○
○出面租屋及偽造證件，再由丙○○等人出面行使偽造公、私文
書詐購汽車及偽造本票、支票等情，並已說明憑以認定之證據與
理由，依此，甲○○、乙○○自應對全部犯行負共同正犯刑責，
甲○○及乙○○上訴意旨以其未參與購車之相關行為，即謂其對
此不應負共犯刑責，甲○○、乙○○、丙○○上訴意旨謂原判決
未說明此部分事實認定所憑之證據與理由，亦非依據卷內資料執
為指摘之合法上訴理由。證人陳世文於原審審理中已結證案發當
時，向伊租車者之身分證上相片與丁○○口卡上相片相符等語，
原判決理由欄甲亦已說明陳世文警詢中之陳述有證據能力之理由
，況縱捨棄其警詢中供述，依其他證據，亦足以認定丁○○有原
判決事實欄三所示犯行，於判決本旨不生影響，不得以此為合法
之上訴理由。原審認定向陳世文租車者在租賃契約書上之「莊宗
龍」署押，與丁○○在卷內所示撥款請求書、授權書上偽造之「
莊宗龍」署押之特徵相同，而為同一人所為，乃原審採證認事職
權之合法行使，並非必須囑託其他機關鑑定，丁○○上訴意旨謂
未送鑑定，即有調查未盡之違法云云，尚有誤會。至於上訴人等
其他上訴意旨均係就原審已調查及依憑證據所為採證認事職權之
合法行使，及原判決已論列說明之事項，依憑己見任意指摘為違
法，並重為事實之爭執，殊與法律規定得為第三審上訴理由之違
法情形不相適合。衡以前開說明，此部分之上訴為違背法律上之
程式，應予駁回。
二行使特種文書、詐欺及竊盜部分：
按刑事訴訟法第三百七十六條所列各罪之案件，經第二審判決者
，不得上訴於第三審法院，法有明文。本件上訴人等所犯刑法第
二百十六條、第二百十二條之行使特種文書、第三百三十九條第
一項之詐欺、第三百二十一條第一項第四款之加重竊盜等罪部分
，核屬刑事訴訟法第三百七十六條第一、二、四款之案件，依首
開說明，既經第二審判決，自不得上訴於第三審法院。縱此部分
與前述偽造有價證券等罪部分有方法結果之牽連關係，為裁判上
一罪，但前述偽造有價證券等罪部分之上訴為不合法，本院應從
程序上予以駁回，而無從為實體上判決，對於輕罪部分之此部分
，亦無從適用審判不可分原則，為實體上審判，上訴人等竟復提
起上訴，顯為法所不許，應予駁回。
據上論結，應依刑事訴訟法第三百九十五條前段，判決如主文。
中    華    民    國  九十七  年   十一   月    六    日
                      最高法院刑事第五庭
                          審判長法官  陳  正  庸
                                法官  賴  忠  星
                                法官  林  秀  夫
                                法官  宋      祺
                                法官  陳  祐  治
      本件正本證明與原本無異
                                      書  記  官
中    華    民    國  九十七  年   十一   月   十四   日
                                                    M


司法院資訊處製作；財團法人民間司法改革基金會備份。
